【裁判字號】    98,台上,3277
【裁判日期】    980611
【裁判案由】    殺人
【裁判全文】
最高法院刑事判決            九十八年度台上字第三二七七號
上  訴  人  甲○○
上列上訴人因殺人案件，不服台灣高等法院中華民國九十八年三
月三十一日第二審判決（九十八年度上訴字第五四號，起訴案號
：台灣士林地方法院檢察署九十七年度偵字第三六九四號），提
起上訴，本院判決如下：
    主  文
上訴駁回。
    理  由
按刑事訴訟法第三百七十七條規定：上訴於第三審法院，非以判
決違背法令為理由，不得為之；是提起第三審上訴，應以原判決
違背法令為理由，係屬法定要件。如果上訴理由書狀並未依據卷
內訴訟資料具體指摘原判決不適用何種法則或如何適用不當，或
所指摘原判決違法情事，顯與法律規定得為第三審上訴理由之違
法情形不相適合時，均應認其上訴為違背法律上之程式，予以駁
回。原判決認定上訴人甲○○有其事實欄所載之犯行，因而維持
第一審論上訴人殺人罪，累犯，處有期徒刑拾伍年之判決，駁回
上訴人在第二審之上訴。已詳細說明其所憑證據及認定之理由；
對於上訴人所為之辯解，如何不可採，亦在理由內逐一指駁，俱
有卷存之證據資料可資覆按。又採證認事，係事實審法院之職權
，其對證據證明力所為之判斷，如未違背經驗法則與論理法則，
復已敘述其憑以判斷之心證理由者，即不能任意指為違法，據為
提起第三審上訴之合法理由。又認定犯罪事實所憑之證據，並不
以直接證據為限，間接證據亦包括在內，審理事實之法院綜合卷
內各種直接、間接證據，本於推理作用，於通常一般之人均不致
有所懷疑，得確信其為真實之程度者，資為認定犯罪事實之基礎
，如無違背一般經驗法則，尚非法所不許。原判決依憑上訴人之
供述、證人鄧硯文、盧瑋、黃繁昌、周世倫之證述、證人即為被
害人屍體進行勘驗之法醫師束恒新之證詞、台灣士林地方法院檢
察署法醫驗斷書、台北市政府警察局北投分局勘察報告、現場測
繪圖、證物清單、採證照片、內政部警政署刑事警察局鑑驗案發
現場所採集遺留大型鐵剪斷裂之金屬桿、拖把延伸桿、大型鐵剪
、大型鐵剪握把之血跡，均與被害人張永木ＤＮＡ－ＳＴＲ型別
相同之鑑驗書、法務部法醫研究所（下稱法醫研究所）解剖報告
書、鑑定報告書及就被害人頭部外傷、臉、額（左、右眉附近）
之裂傷，鑑定係鐵剪造成之函文等調查所得之證據資料，並說明
法醫研究所解剖報告書、鑑定報告書記載之張永木頭部右顳頂部
、臉部各受有「六對」、「二對」之裂傷，參酌台灣士林地方法
院檢察署法醫驗斷書之局部勘驗圖，更正被害人頭、臉部之傷勢
，而頭部有六處裂傷，另被害人鼻樑附近之裂傷、右手中指背部
之裂傷，與前額左、右眉附近之裂傷，並非同一種兇器造成，法
醫研究所逕認均為鐵剪造成，尚不足取，應以證人束恒新之證述
為準，認定上訴人為被害人死亡前最後接觸之人，被害人死亡前
一晚即自民國九十七年三月五日晚間七時許至同日晚間十時許，
與上訴人在榮民總醫院思源樓垃圾回收場儲藏室旁清潔員工休息
室內飲酒，後移至儲藏室內繼續飲酒，被害人與上訴人於案發前
因金錢問題心存芥蒂，於飲酒後與上訴人口角，先以拖把毆打上
訴人，上訴人因起殺機，乃持扣案大型鐵剪及延伸桿揮刺攻擊被
害人，被害人頭部、臉部之裂傷，係扣案大型鐵剪及延伸桿揮刺
攻擊所造成，其頭部外傷為致命傷，因出血導致循環衰竭而死亡
等事實；復論述員警於查獲前已有確切依據並合理懷疑上訴人涉
犯本案，自屬已發覺上訴人犯罪，核與自首要件不符，並無刑法
第六十二條規定之適用；上訴人對於案發時以拖把與張永木互毆
等情記憶明確，且翌日為警酒測，酒測值為零，殊難遽認其於案
發時有大量飲酒致喪失認識能力，所飲酒量尚未達到使其產生精
神障礙或其他心智缺陷，致不能辨識其行為違法或欠缺依其辨識
而行為之能力，亦未達使其前開能力顯著減低之程度；暨案發時
上訴人對被害人已生氣憤，兼以曾因金錢問題生隙，被害人又持
拖把延伸桿攻擊上訴人，上訴人在受攻擊、盛怒下乃起殺意，持
上開客觀上足供兇器使用之鐵剪，刺殺被害人，上訴人接續刺殺
被害人頭部六次、臉部三次，傷口集中在重要器官頭、臉部，足
見上訴人下手刺殺被害人時，殺意至堅，可預見被害人死亡之結
果，具有殺人之確定故意。所為論斷，核無違背證據法則情形。
上訴意旨仍執陳詞，就原判決已說明論斷之事項，再事爭執，復
未依據卷證資料具體指摘原判決認事、採證有何違背法令，殊非
適法之第三審上訴理由。再正當防衛，必須對於現在不法之侵害
始得為之，侵害業已過去，即無正當防衛可言。至彼此互毆，又
必以一方初無傷人之行為，因排除對方不法之侵害而加以還擊，
始得以正當防衛論。故侵害已過去後之報復行為，與無從分別何
方為不法侵害之互毆行為，均不得主張防衛權。原判決認定上訴
人係與被害人互毆。則該互為攻擊之行為，縱令被害人一方先行
出手，還擊之上訴人一方，在客觀上並非單純對於現在不法之侵
害為必要排除之反擊行為，且其本即有殺人之犯意存在，自無主
張正當防衛之餘地。上訴意旨徒憑己意，指摘原判決未適用正當
防衛法則，亦非上訴第三審之適法理由。另刑法第二百七十九條
所謂當場激於義憤而傷害致人於死，係以傷害原因由於被害人不
義之行為所激起為要件。所謂不義行為，必須在客觀上足以引起
公憤，猝然遇合，憤激難忍，因而將其殺害，始足以當之。本件
上訴人與被害人互毆，扭成一團，是被害人之行為，在客觀上尚
難謂係出於不義。從而，上訴人持大型鐵剪及延伸桿揮刺攻擊被
害人，因出血導致循環衰竭而死亡，即與當場激於義憤而傷害人
致死之情形，顯不相當。上訴意旨以其係基於義憤與被害人互毆
，致被害人傷害不治死亡，僅應成立刑法第二百七十九條義憤傷
害致人於死罪，指摘原判決適用法則不當，仍非適法之第三審上
訴理由。揆諸首開說明，其上訴違背法律上之程式，應予駁回。
據上論結，應依刑事訴訟法第三百九十五條前段，判決如主文。
中    華    民    國  九十八  年    六    月   十一   日
                      最高法院刑事第八庭
                          審判長法官  洪  文  章
                                法官  王  居  財
                                法官  郭  毓  洲
                                法官  黃  梅  月
                                法官  邱  同  印
      本件正本證明與原本無異
                                      書  記  官
中    華    民    國  九十八  年    六    月   十五   日
                                                      Ｅ


司法院資訊處製作；財團法人民間司法改革基金會備份。
